【裁判字號】    99,竹保險簡,2
【裁判日期】    990531
【裁判案由】    給付保險金
【裁判全文】
臺灣新竹地方法院民事簡易判決      99年度竹保險簡字第2 號
原      告  丙○○
訴訟代理人  甲○○
被      告  國泰人壽保險股份有限公司
法定代理人  丁○○
訴訟代理人  乙○○
上列當事人間給付保險金事件，本院於民國99年4月29日辯論終
結，判決如下：
    主  文
原告之訴及假執行之聲請均駁回。
訴訟費用由原告負擔。
    事實及理由
一、原告起訴主張：
(一)、原告於民國（下同）89年03月24日購買國泰人壽保險，在去
    年97年05月因頸椎腫瘤病變，壓迫神經，緊急開頸椎板切開
    手術，造成右側肢體癱瘓狀態，及四肢不完全麻痺，經醫師
    確定，需長期復健及藥物治療。持續復健及藥物治療己長達
    一年多了，醫師認定恢復之狀況有限，並開立肢體殘廢診斷
    書，向國泰保險公司申請殘廢給付，被告卻以因傷情尚未符
    合條款約定之殘廢項目等語把所有診斷證明書退回，不履行
    保單之條約。本件醫師已開立明確之殘廢診斷書，保險公司
    也派人予以體檢並拍照，也實際了解殘廢程度與狀況，被告
    卻拘泥於診斷書上的文字認為未符合舊制殘廢等級表內容關
    節永久完全喪失等話語而不予理賠，不知被告公司做體檢的
    標準在哪裡? 原告肢體已屬於半癱狀況，被告卻認定跟關節
    無關，如此解釋不符合兩造簽訂之保險契約第一條與法險法
    第54條第2 項之解釋原則。被告有另投保訴外人國寶人壽保
    險，保單上之殘廢等級表與被告公司的殘廢等級表一模一樣
    ，訴外人國寶也是予以體檢後認定是半癱，屬於第二級第八
    項二級殘，履行保險契約，且殘廢等級表內，一隻手指頭喪
    失都列在第六級殘，被告卻認定原告的狀態連六級殘都不符
    合。雖然殘廢等級表，有舊表與新表之分，但醫師也是照病
    人的實際狀況診斷並開立殘廢診斷書，文字內容的解釋，其
    實是一樣，只要體檢的狀況與實際內容符合，被告就應履行
    保險契約。
(二)、對被告答辯之陳述：
(1)、鑑定項目不服理由：
    台大在鑑定上回答：若肌力可達二級或以上（2～3分），則
    未達到關節機能永久完全喪失者等…相對的就是二級或以下
    （1～0分）才算殘嗎？以肌力範圍分為（0～5級），全癱是
    （0），正常肌力是（5），若當一個人的肌力只在正常人的
    一半以下，會是怎樣？可想而知！（半身包括一手一腳）。
    被保險人現在的狀況，若不是屬於殘，那就是癱？還是兩者
    都不符，對此，我們無法接受！
(2)、經調閱署立竹東醫院（97年12月09號）出院病摘，與台大參
    考署立竹東醫院（97年12月09號）的病摘後回函：可達（3
    或以上）略有不符。病摘上是記載（右手邊虛弱），並無肌
    力等級記載，倒是在第二次署立竹東醫院（98年01月23號）
    病摘上有明顯記載：右邊肢體（上肢）２～３，（下肢）２
    +。左邊肢體（上、下肢）５+ （附上兩份署立竹東醫院完
    整病摘舉證）。因此可見，病患右邊肢體（2～3分）偏癱狀
    態，顯已喪失正常人之肌力一半以下，應係屬於殘。該殘廢
    給付表（舊表）規定之殘廢程度，其並未就關節喪失機能之
    程度做區別，且保單內容明白約定僅需「關節機能完全僵硬
    」或「不能隨意識活動」兩者中符合其中一項即可，則依保
    險法第54條第2項就其解釋而言，縱有疑義應該解釋為：只
    要關節有部分不能隨意識活動之情形即屬之，不以全部關節
    不能隨意活動為要件（就不能隨意識活動部分，即屬永久完
    全喪失機能），否則豈非在被保險人仍有些許能隨意識活動
    之情形時，仍不符合理賠要件的話，顯與上開應作有利於被
    保險人解釋之原則相違。
(3)、所謂殘廢乃指身體或肢體上之機能永久不能回復，經長期的
    治療後，症狀固定，再行治療，仍無效果，原告即被保險人
    於98年05月20日、98年06月20日經由神經科及復健科兩位醫
    師鑑定確認殘廢狀態開立診斷書足證，至今被保險人在半癱
    的狀態下，亦屬於無法隨意識活動，即無法隨意識活動部分
    ，即屬永久完全喪失機能，此身體傷殘是因脊髓損傷所造成
    ，具有很明確的因果關係，可見在保險契約裡，不管在舊表
    或新表，都符合殘廢給付與保單豁免（3級殘內即可豁免）
    ，只是在文字上的敘述略有不同。至於保險公司，僅要和解
    支付被告在頸柱上的傷害（屬於第4級殘）不符合保險對價
    原則。保險單條文第16條：被保險人因同事故造成兩項殘廢
    程度時、殘廢等級不同時，給付較嚴重項目殘廢關懷保險金
    。並聲明被告應給付原告新台幣（下同）375,000元。
二、被告方面：
(一)、緣原告於89年3月24日投保被告公司(保單號碼0000000000)
    ，保額50萬。依其契約條款第十六條約定：「被保險人於本
    契約有效期間內致成附表所列殘廢程度之一者，本公司按保
    險單上所記載的保險金額為準，依附表所列比例給付殘廢關
    懷保險金。」，附表「殘廢程度與保險金給付表」2級8項殘
    廢程度：兩上肢或兩下肢，或一上肢及一下肢，各有三大關
    節中兩關節以上機能永久完全喪失者。『註五、關節機能喪
    失係指關節永久完全僵硬或關節不能隨意識活動而言；註十
    二、所謂機能永久完全喪失係指經六個月以後其機能仍完全
    喪失者。』。第二十四條約定：「受益人申領『殘廢保險金
    』或『殘廢關懷保險金』時，應檢具下列文件：二、殘廢診
    斷書。-- 受益人申領『殘廢保險金』或『殘廢關懷保險金
    』時，本公司得對被保險人的身體予以檢驗--」，合先敘明
    。
(二)、故原告主張被告公司應給付2級8項殘廢關懷保險金，依舉證
    責任分配之原則，自應由原告就其符合2級8項殘廢程度負舉
    證責任，故原告應就其符合「兩上肢或兩下肢，或一上肢及
    一下肢，各有三大關節中兩關節以上機能永久完全喪失者。
    」(2級8項殘廢)負『經六個月以後其關節永久完全僵硬或關
    節不能隨意識活動』之舉證責任，否則即應受敗訴判決，有
    臺灣桃園地方法院94年保險字第32號判決可參。
(三)、原告97年5月起罹患頸椎脊髓病變等疾病，後檢具長庚醫院
    98年6月20日診斷書申請2級8項殘廢關懷保險金，依該診斷
    書診斷病名「頸椎第四至第五節脊椎腫瘤，頸脊髓炎術後併
    肢體障礙、神經性膀胱」，另其醫囑「病患因上述病情肢體
    障礙，中樞神經系統機能遺存顯著障礙---」，因診斷書僅
    記載「肢體障礙」，並未就關節機能如何及是否經六個月以
    後其機能仍完全喪失有明確敘述，故是否有「兩上肢或兩下
    肢，或一上肢及一下肢，各有三大關節中兩關節以上機能永
    久完全喪失者」之情況不明，被告公司自不負給付保險金之
    責。
(四)、進步言之，依原告98年5月9日長庚醫院出院病摘，原告肌力
    (滿分5分)：左上肢4~5、左下肢4分、右上肢3分，右下肢
    2~3分。其僅肢體肌力稍弱而已，並無關節機能狀況之診斷
    ，肢體肌力稍弱是否與關節機能有關，或足以影響關節機能
    原告亦未舉證，被告公司不給付洵屬有據。
(五)、另原告主張國寶人壽給付2級8項殘廢金，因國寶人壽之給付
    與本契約無關，其為何給付被告公司亦不得而知，自不能依
    此要求被告公司亦為給付。
(六)、本案條款明確無疑義，其爭點在原告無法證明其殘廢符合2
    級8項殘廢程度，故自不得適用第一條第二項。
(七)、另原告提出新式殘廢等級表，惟依95年8月10日行政院金融
    監督管理委員會函：新式殘廢等級表雖自95年10月1日起實
    施，惟僅適用於傷害保險單。本案殘廢爭議係是否符合主契
    約殘廢等級表，且其病發原因為頸椎脊髓病變等疾病所致，
    要無適用新殘廢等級表餘地(應適用原契約條款之殘廢等級
    表)。並聲明駁回原告之訴，如受不利益願供擔保免為假執
    行。
三、得心證之理由：
    按當事人主張有利於己之事實者，就其事實有舉證之責任，
    民事訴訟法第277條前段定有明文。本件原告主張其左側上
    下肢之傷害已符合系爭保險契約第16條約定之附表2級8項所
    列兩上肢或兩下肢，或一上肢及一下肢，各有三大關節中兩
    關節以上機能永久完全喪失者。『註五、關節機能喪失係指
    關節永久完全僵硬或關節不能隨意識活動而言；註十二、所
    謂機能永久完全喪失係指經六個月以後其機能仍完全喪失者
    。』之殘廢程度規定，惟被告否認之，則原告自應就此有利
    於已之事實即符合上述「關節永久完全僵硬」或「關節不能
    隨意識活動」之情形，負舉證之責，始得向被告請求給付本
    件保險金。經查：
(一)、原告之左側上下肢關節受傷情形未達「關節機能喪失」之程
    度：經查，依兩造合意之鑑定單位國立臺灣大學醫學院附設
    醫院（下稱台大醫院）回復意見表之記載：本院使用徒手肌
    力檢查測試個案肌力，其左側上下肢至少為四級，也就是可
    以對抗檢查者施予的力量...，由於肌力檢查結果深受被檢
    查者之合作度影響，故經比對法院提供之病歷所載的檢查結
    果，以確認個案病況是否穩定。經查證97年12月9日署立竹
    東醫院及98 年3月11日長庚醫院之出院病歷摘要，兩者皆記
    載個案右側上下肢體之各個關節肌力皆可達三級或以上，也
    就是可以對抗重力移動，與本次檢查之結果差異，可能原因
    是個案於檢查中並未完全配合，或者病況尚未穩定一致。若
    肌力活動可達到二級或以上，則並未達到「關節機能永久完
    全喪失者」之程度，若病況尚未穩定，則需有更長時間之追
    蹤，方能判定永久性機能障礙之程度。依上述，原告不論於
    署立竹東醫院、長庚醫院之病例摘要或本次台大醫院之鑑定
    回復意見表，均認原告左側上下肢之肌力至少有三級或以上
    ，而依上開台大醫院意見表明揭若肌力活動可達到二級或以
    上，則並未達到「關節機能永久完全喪失者」之程度，足認
    原告之左側上下肢關節實未達「關節機能永久完全喪失者」
    之程度。退步言，即便認為原告病況尚未穩定以致檢測結果
    有異，而此病情尚未穩定之情況，正足以說明原告無法提出
    已達「關節機能永久完全喪失」程度之證明。
(三)、原告主張依契約條款第1條第2項及保險法第54條第2項之規
    定，被告不應卻拘泥於診斷書上的文字認為未符合舊制殘廢
    等級表內容關節永久完全喪失等話語…不予理賠，而應作有
    利於被保險人的解釋為準云云，惟查本規定係以保單條款在
    適用時發生疑義，而有所爭議為適用之前提，然本案契約條
    款規定明確，在適用上並無疑義，當不生保單條款解釋疑義
    之問題，自無上開規定適用之必要，原告主張委無足採。
(四)、原告另又主張適用新式殘廢等級表而主張只要體檢的狀況與
    實際內容符合被告即應理賠云云：惟查保險契約要保人給付
    保險費係保險人承擔危險給付保險金之對價，是以在對價平
    衡原則之要求下，已簽訂之契約仍應依各該契約條款之約定
    辦理，不應片面要求變更適用訂約後新制訂之殘廢等級表，
    因訂約時新式殘廢等級表並未在保險人所評估之危險範圍內
    ，變更適用新式殘廢等級表有違對價平衡原則，此有95年8
    月10日行政院金融監督管理委員會函可參，被告上開主張，
    當非可採。
(五)、另原告主張向訴外人國寶人壽保險公司投保人壽保險，保單
    上的殘廢等級表與被告公司的殘廢等級表一模一樣，且已被
    認定屬於第二級第八項二級殘，而獲得保險理賠，惟查訴外
    人國寶人壽之給付與本案兩造間簽立之保險契約無關，訴外
    人國寶人壽之認定與給付與被告公司之認定與給付均不相關
    聯，自不得依此要求被告亦須依照訴外人國寶公司之認定而
    為給付。末查，被告雖對台大醫院鑑定意見表主張不服，惟
    並未提出任何鑑定過程、人員資格、鑑定意見有何違誤等具
    體指摘，僅為口頭不服之表示，尚不足以推翻鑑定報告之意
    見，準此，原告前開所辯洵不可採。
(五)、綜上所述，原告之左側上下肢關節尚未達到「關節機能喪失
    」之程度，其本於系爭保險契約，請求被告給付375,000元
    ，為無理由，應予駁回。
四、兩造其餘攻擊防禦方法及未經援用之證據，經本院斟酌後，
    均不足以影響本判決之結果，自無逐一詳予論駁之必要，併
    此敘明。
五、原告之訴已經駁回，其假執行之聲請已失所附麗，應併予駁
    回之。
據上論結，本件原告之訴為無理由，依民事訴訟法第78條，判決
如主文。
中    華    民    國    99    年    5    月    31    日
                              臺灣新竹地方法院新竹簡易庭
                                     法  官  許翠玲
以上正本係照原本作成。
如對本判決上訴，須於判決送達後20日內向本院提出上訴狀。
中    華    民    國    99    年    5    月    31    日
                                     書記官  陳思璟

司法院資訊處製作；財團法人民間司法改革基金會備份。
